【裁判字號】    98,台上,1455
【裁判日期】    980319
【裁判案由】    殺人未遂
【裁判全文】
最高法院刑事判決            九十八年度台上字第一四五五號
上  訴  人  甲○○（原名洪彰呈）
上列上訴人因殺人未遂案件，不服台灣高等法院高雄分院中華民
國九十五年五月二十二日第二審判決（九十五年度上訴字第四四
九號，起訴案號：台灣高雄地方法院檢察署九十三年度偵字第一
五三０號），提起上訴，本院判決如下：
    主  文
原判決關於甲○○部分撤銷，發回台灣高等法院高雄分院。
    理  由
本件原判決認定上訴人甲○○（原名洪彰呈）有原判決事實欄所
載之犯行，因而撤銷第一審之判決，改判論處上訴人幫助殺人未
遂罪刑。固非無見。
惟查：(一)科刑判決書記載之犯罪事實，為論罪科刑適用法律之基
礎，應詳載法院認定與犯罪構成要件有關之事項，並於理由內逐
一說明其憑以認定之證據，使事實及理由兩相一致，方為合法。
本件原判決事實欄記載李逸祥因與黃三吉發生口角及肢體衝突，
不甘受辱，竟萌殺人之犯意，電召上訴人前往以尾隨黃三吉返家
，並告知上訴人伊要回家取出「傢伙」後，再前往黃三吉住處。
上訴人乃基於幫助之犯意，跟隨黃三吉回家，並以電話將黃三吉
住處告知李逸祥，再於李逸祥攜帶大型開山刀抵達黃三吉住處巷
口之際，基於幫助殺人之犯意，指出黃三吉住處，李逸祥隨即持
開山刀實行殺人之犯行等情。似認定上訴人跟隨黃三吉返家之際
，已具有幫助殺人之意思。然上訴人接受指示跟隨黃三吉之時，
如何已知悉李逸祥萌生殺人之犯意？其尾隨查明黃三吉住處，如
何證明係本於使李逸祥便於實行殺人犯行而為？原判決並未於理
由內說明其憑以認定之證據，遽認上訴人基於幫助殺人之犯意而
跟隨黃三吉，自有理由不備之違法。(二)判決不載理由者，當然違
背法令。所謂判決不載理由，係指依法應記載於判決理由內之事
項不予記載，或記載不完備者而言。而有罪之判決書，對於被告
有利之證據不採納者，應說明其理由，復為刑事訴訟法第三百十
條第二款所明定，故有罪判決書對於被告有利之證據，如不加以
採納，必須說明其不予採納之理由，否則即難謂非判決不備理由
之違法。原判決認定上訴人有幫助殺人未遂之犯行，固於理由欄
一(六)說明李逸祥行兇使用之開山刀十分鉅大嚇人，上訴人見李逸
祥持該大型開山刀氣沖沖而來，將可預見會發生殺人結果，猶仍
為李逸祥指示黃三吉住處，以致造成兇殺案件，可見上訴人有幫
助殺人之犯意云云。然查，上訴人於警詢時供稱：「（李逸祥到
屏東市○○路七四四巷一二弄口，與你會合時，你有無看到他攜
帶何東西？兩人有無交談？）我沒有看到李逸祥攜帶任何東西，
我告訴李逸祥被害人就住在該巷內」、「我與李逸祥至巷口時，
當時巷口約有五至六人，其中有一人持鋁棒，另一人持鐵製鏟子
（攪水泥用），該兩人就著我與李逸祥謾罵（內容聽不清楚）。
該持鋁棒者就朝李逸祥身上打，李逸祥就從身上外套內，抽出刀
子抵抗鋁棒後，朝持鋁棒者身上砍去，而持鐵製鏟子者亦加入該
衝突……」、「（當時你與李逸祥在仁愛路『家樂福』大賣場碰
面時，李逸祥告訴你要跟好他們，他要回去拿『傢伙』，李逸祥
有無告知你，要拿何『傢伙』？）沒有告訴我。」（警局卷第一
、二、四頁）；偵查中又稱：「（你為何會出現在該地）是李逸
祥早上打電話告訴他出事情了，叫我去家樂福那邊找他，我到達
該處後，他告訴我他被人家打，且打他的人在前面，他叫我跟在
那個人後面，他則要先回一下家裡，我就跟到那個人家巷口，我
打電話給他說明位置，他就過來了，當時我看到對方有人拿鋁棒
、鏟子，他們就衝過來打李逸祥，結果李逸祥從肚子裡抽出刀子
就砍對方」（偵查卷第五頁）；復於第一審陳稱：「（李逸祥到
達案發現場手上有持何物）當時還沒有持任何東西，是在黃三吉
拿球棒衝過來時，我才看到李逸祥把刀子拿出來」、「（李逸祥
從何處拿出刀子）當時我看到刀連刀鞘整個都插進左腰際，我看
到時李逸祥就從腰際拔出來」等語（第一審卷第九二頁）。上訴
人似始終否認知悉李逸祥具有殺人之意圖，且稱李逸祥抵達黃三
吉住處之時，未見其持有刀械。而稽之卷內資料，李逸祥於警詢
時陳稱：「（你與甲○○聯絡有無告知是何原因要跟蹤被害人？
欲作意圖？）我有告知他我是遭他毆打的。我有告知他我要回去
拿傢伙，但他不知我要做何意圖」、「（經你至屏東市○○路七
四四巷十二弄口與甲○○會合時，甲○○是否知道你身上攜帶刀
械或其他物品？）他沒有看見我有持任何物品及刀械，是因為被
害人持球棒向我衝來毆打，我才將開山刀拿出來的。」（偵查卷
第十五頁）；偵查時亦稱：「（開山刀你是如何放在身上）我插
在褲腰帶上」（偵查卷第九八頁）。且黃三吉於第一審亦具結證
稱：「（李逸祥當時的穿著）長袖的Ｔ恤，有穿外套，他穿長褲
」各等語（第一審卷第六七頁）。上情若均無訛，上訴人謂其於
李逸祥抵達黃三吉住處之時，不知李逸祥攜帶刀械，似非全屬無
稽。原判決未說明李逸祥、黃三吉上揭陳述究竟如何不足採，逕
為不利上訴人之認定，亦有理由欠備之違誤。以上或為上訴意旨
所指摘，或屬本院得依職權調查之事項，應認原判決關於上訴人
部分，有撤銷發回更審之原因。
據上論結，應依刑事訴訟法第三百九十七條、第四百零一條，判
決如主文。
中    華    民    國  九十八  年    三    月   十九   日
                      最高法院刑事第十二庭
                          審判長法官  黃  一  鑫
                                法官  張  春  福
                                法官  林  勤  純
                                法官  李  錦  樑
                                法官  陳  國  文
      本件正本證明與原本無異
                                      書  記  官
中    華    民    國  九十八  年    三    月  二十七  日
                                                      Ｑ


司法院資訊處製作；財團法人民間司法改革基金會備份。
